【裁判字號】    88,訴,2707
【裁判日期】    900119
【裁判案由】    確認通行權存在
【裁判全文】
臺灣臺中地方法院民事判決  八十八年度訴字第二七○七號
    原      告    未○○
    訴訟代理人    何兆龍  律師
    複  代理人    蔡奉典  律師
    被      告    Ｂ○○      .
    訴訟代理人    Ｄ○○      .
    被      告    黃○○      .
    訴訟代理人    Ｄ○○      .
    被      告    天  ○      .
    被      告    Ａ○○      .
    訴訟代理人    Ｄ○○      .
    被      告    Ｃ○○○    .
    訴訟代理人    Ｆ○○      .
                  地○○      .
    被      告    宇○○      .
    訴訟代理人    Ｆ○○      .
                  地○○      .
    被      告    Ｆ○○      .
    訴訟代理人    地○○      .
    被      告    Ｇ○○      .
    訴訟代理人    Ｆ○○      .
                  地○○      .
    被      告    癸○○      .
    訴訟代理人    Ｅ○○      .
    被      告    庚○○      .
    被      告    申○○      .
    訴訟代理人    丁  ○      .
    被      告    Ｉ○○      .
    訴訟代理人    Ｄ○○      .
    被      告    壬○○      .
    訴訟代理人    Ｄ○○      .
    被      告    寅○○      .
    訴訟代理人    Ｄ○○      .
    被      告    辛○○      .
                              .
    訴訟代理人    卯○○      .
    被      告    午○○      .
    訴訟代理人    Ｄ○○      .
    被      告    亥○○      .
    被      告    子○○      .
    訴訟代理人    Ｄ○○      .
    被      告    丑○○      .
    訴訟代理人    Ｄ○○      .
    被      告    巳○○      .
    訴訟代理人    Ｄ○○      .
    被      告    甲○○      .
    被      告    辰○○      住台北縣淡水鎮○○街○段七一巷八號二樓
    訴訟代理人    卯○○      .
                  Ｄ○○      .
    被      告    戊  ○      .
    訴訟代理人    卯○○      .
                  Ｄ○○      .
    被      告    酉○○      .
    訴訟代理人    卯○○      .
                  Ｄ○○      .
    被      告    宙○○      住台北縣三重市○○街一八號之二
    訴訟代理人    玄○○      住台北縣三重市○○街二四巷二號
    被      告    玄○○      住台北縣三重市○○街二四巷二號
    被      告    Ｊ○○      .
    訴訟代理人    卯○○      .
                  Ｄ○○      .
    被      告    Ｈ○○      .
    訴訟代理人    卯○○      .
                  Ｄ○○      .
    被      告    乙○○      .
    訴訟代理人    卯○○      .
                  Ｄ○○      .
    被      告    卯○○      .
    訴訟代理人    Ｄ○○      .
    被      告    戌○○      .
    訴訟代理人    卯○○      .
                  Ｄ○○      .
    被      告    己○○      .
    訴訟代理人    卯○○      .
                  Ｄ○○      .
    被      告    丙○○      .
右當事人間請求確認通行權存在事件，本院判決如左：
    主      文
被告應容忍原告將台中縣大甲鎮○○段一六八地號土地上緊鄰台中縣大甲鎮○○段一
七四地號土地部分之圍牆（即如附圖紅色標示部分）拆除，並通行於台中縣大甲鎮○○段一六八地號土地之現有社區○設巷道（即如附圖綠色標示部分）。
訴訟費用由被告負擔。
    事      實
甲、原告方面：
  一、聲明：被告應容忍原告於將台中縣大甲鎮○○段一六八地號土地上如附圖紅色
            標示部分之圍牆拆除後，通行於上開一六八地號土地中如附圖綠色標示
            部分之土地。
  二、陳述：
    （一）緣原告為台中縣奉化段一七四地號土地所有權人，被告為相鄰土地即台中
          縣大甲鎮○○段一六八地號土地之共有人，前開一七四地號土地原面臨道
          路，有路通行，惟於被告所居住之社區大樓興建完工後，卻發生前開土地
          現有位置與原地籍圖不符之情形，且前開一七四地號土地竟成為無路通行
          之袋地，以致原告根本無法進入該土地為使用收益，且該土地上原有房屋
          雖已老舊倒塌，亦無法進入修繕等情。
    （二）姑不論原告之土地移位是否涉及不法，然依現行地籍圖所示，系爭一七四
          地號土地顯已成為「與公路無適宜之聯絡，致不能為通常使用」之袋地，
          依民法第七百八十七條第一項之規定，得通行於周圍地以至公路，而前開
          被告共有之一六八地號土地其中如附圖綠色標示部分，本即供作該社區道
          路用地，倘由原告於所有之前開一七四地號土地臨該一六八地號土地圍牆
          處（如附圖紅色標示部分）修築大門一扇，使原告得通行於該系爭社區道
          路，應屬侵害最小之通行方法。
  三、證據：提出土地登記謄本影本二份、律師函影本一份、同意書影本一份、空照
            圖一份、照片二張等物，並聲請履勘現場。
乙、被告Ｂ○○、黃○○、Ａ○○、Ｉ○○、壬○○、寅○○、午○○、子○○、丑
    ○○、巳○○、辰○○、戊○、酉○○、Ｊ○○、Ｈ○○、乙○○、卯○○、戌
    ○○、己○○、辛○○方面：
  一、聲明：原告之訴駁回。
  二、陳述：
    （一）原告本有道路可以通行，業已通行四、五十年，無須經過被告土地。
    （二）原告所有之系爭土地雖不緊鄰道路，仍有八米之道路可以通行，復起訴要
          求通行，顯無理由。
    （三）原告原本通行之道路遭他人封閉，自應向他人請求，而非向被告要求通行
          ，被告當初要興建大樓時，曾經詢問原告是否一起興建，但原告不同意，
          被告才單獨興建。
    （四）關於通行權之行使，依民法第七百八十七條第一項規定：土地因與公路無
          適宜之聯絡，致不能為通常使用者，土地所有人始得通行周圍地以至公路
          。是以，土地所有人欲行使通行權應符合需因與公路無適宜之聯絡且
          不能為通常使用者等條件，始得通行周圍地，乃法所明文規定。原告現有
          之土地，其屋前已有對外聯絡之道路供其通行，且已通行多年，今原告為
          圖自己之方便，而向鈞院訴請被告應拆除圍牆供其通行，原告捨現有道路
          不通行，而訴請被告應拆除圍牆供其另闢道路通行，其訴求既不符合情理
          ，並嚴重損及被告之權益，亦與民法第七百八十七條第一項之規定不符，
          應為法所不容。
丙、被告Ｃ○○○、宇○○、Ｆ○○、Ｇ○○、癸○○、申○○、宙○○、楊英彬方
    面：
    被告未於最後言詞辯論期日到場，惟據其以前到庭陳述稱：
  一、聲明：原告之訴駁回。
  二、陳述：
    （一）八十五年間被告建築房屋時，原告並無異議。
    （二）原告本有道路可以通行，業已通行四、五十年，無須經過被告土地。
    （三）原告所有之系爭土地雖不緊鄰道路，仍有八米之道路可以通行，復起訴要
          求通行，顯無理由。
    （四）被告所居住之社區為都市計畫區外鄉村乙種建地，且申請建造為封閉式社
          區○○設巷道，社區之圍牆皆有申請雜項執照，而告訴人所要求通行道路
          之地點從一七四地號土地之界址至被告社區圍牆間，尚須經過一七七地號
          土地，距離尚有八米，顯見原告之請求無理由。
    （五）當初邀請原告一同興建，原告不同意，迄於八十五年興建完成，原告亦未
          表示意見，現原告請求由被告封閉之社區通行，可能影響被告社區之安寧
          秩序。
  三、證據：提出地圖謄本影本一份、照片三張、和解筆錄影本一份、地圖謄本影本
            一份、台中縣大甲地政事務所複丈成果圖影本一份、地籍圖謄本影本一
            份、台中縣政府工務局雜項建照執照影本一份、建照執照申請書影本一
            份、台中縣政府工務局使用執照影本一份等物。
丁、被告天○、庚○○、亥○○、甲○○、丙○○方面：
    被告未於言詞辯論期日到場，亦未提出準備書狀作何聲明或陳述。
    理      由
一、本件被告天○、Ｃ○○○、宇○○、Ｆ○○、Ｇ○○、癸○○、庚○○、申○○
    、亥○○、甲○○、宙○○、玄○○、丙○○未於最後言詞辯論期日到場，核無
    民事訴訟法第三百八十六條各款所列情形，爰依原告聲請，由其一造辯論而為判
    決。
二、原告起訴主張：原告為台中縣奉化段一七四地號土地所有權人，被告為相鄰土地
    即台中縣大甲鎮○○段一六八地號土地之共有人，前開一七四地號土地原面臨道
    路，有路通行，惟於被告所居住之社區大樓興建完工後，卻發生前開土地現有位
    置與原地籍圖不符之情形，且前開一七四地號土地竟成為無路通行之袋地，以致
    原告根本無法進入該土地為使用收益，且該土地上原有房屋雖已老舊倒塌，亦無
    法進入修繕，依現行地籍圖所示，系爭一七四地號土地顯已成為袋地，而前開被
    告共有之一六八地號土地其中如附圖綠色標示部分，本即供作該社區道路用地，
    倘由原告於所有之前開一七四地號土地臨該一六八地號土地圍牆處（如附圖紅色
    標示部分）修築大門一扇，使原告得通行於該系爭社區道路，應屬侵害最小之通
    行方法，爰依民法第七百八十七條第一項袋地通行權之規定，請求被告容忍原告
    拆除圍牆通行系爭土地。被告Ｂ○○、黃○○、Ａ○○、Ｉ○○、壬○○、寅○○、午○○、子○○、丑○○、巳○○、辰○○、戊○、酉○○、Ｊ○○、Ｈ○○、乙○○、卯○○、戌○○、己○○、辛○○則以原告本有道路可以通行，業
    已通行四、五十年，無須經過被告土地，又原告所有之系爭土地雖不緊鄰道路，
    仍有八米之道路可以通行，復起訴要求通行，顯無理由，且原告原本通行之道路
    遭他人封閉，自應向他人請求，而非向被告要求通行，被告當初要興建大樓時，
    曾經詢問原告是否一起興建，但原告不同意，被告才單獨興建；再者，原告現有
    之土地，其屋前已有對外聯絡之道路供其通行，且已通行多年，今原告為圖自己
    之方便，而向鈞院訴請被告應拆除圍牆供其通行，原告捨現有道路不通行，而訴
    請被告應拆除圍牆供其另闢道路通行，其訴求既不符合情理，並嚴重損及被告之
    權益，亦與民法第七百八十七條第一項之規定不符，應為法所不容等語，資以為
    辯。被告Ｃ○○○、宇○○、Ｆ○○、Ｇ○○、癸○○、申○○、宙○○、楊英
    彬亦以八十五年間被告建築房屋時，原告並無異議，又原告本有道路可以通行，
    業已通行四、五十年，無須經過被告土地，而原告所有之系爭土地雖不緊鄰道路
    ，仍有八米之道路可以通行，復起訴要求通行，顯無理由，且被告所居住之社區
    為都市計畫區外鄉村乙種建地，且申請建造為封閉式社區○○設巷道，社區之圍
    牆皆有申請雜項執照，而告訴人所要求通行道路之地點從一七四地號土地之界址
    至被告社區圍牆間，尚須經過一七七地號土地，距離尚有八米，顯見原告之請求
    無理由，況且，當初邀請原告一同興建，原告不同意，迄於八十五年興建完成，
    原告亦未表示意見，現原告請求由被告封閉之社區通行，可能影響被告社區之安
    寧秩序等語，資以為辯。
二、按土地因與公路無適宜之聯絡，致不能為通常使用者，土地所有人得通行周圍地
    以至公路，民法第七百八十七條第一項前段定有明文。又民法第七百八十七條第
    一項所謂土地與公路無適宜之聯絡，致不能為通常使用之情形，並不以土地絕對
    不通公路為限，即雖有道路可通至公路，但其聯絡並不適宜，致不能為通常使用
    之情形者，亦包括在內。祇需土地與公路無適宜之聯絡，致不能為通常使用，而
    被通行之土地，又為損害最少之處所，即應認土地所有人有通行之權利，至其前
    此有無通行他人所有土地，在所不問，最高法院八十六年台上字第一一四三號著
    有判例。原告主張其所有之台中縣大甲鎮○○段一七四地號土地，經被告興建社
    區大樓後，已成為與公路無適宜聯絡之袋地，以致原告無法修復其老舊之房屋利
    用系爭土地，爰請求以損害最小之方式，通行緊鄰原告所有系爭土地之被告社區
    巷道等情，提出土地登記謄本影本二份、律師函影本一份、同意書影本一份、空
    照圖一份、照片二張等物為證，被告則否認上情，辯稱：系爭土地原有通行多年
    之道路，自無通行被告之封閉社區巷道之理，且原告通行之巷道並非遭被告所封
    閉，亦無要求被告容忍通行之理，況且，被告興建之初，原告不願與被告配合興
    建，才會導致原告所有之系爭土地無法通行之現狀等語，並提出地圖謄本影本一
    份、照片三張、和解筆錄影本一份、地圖謄本影本一份、台中縣大甲地政事務所
    複丈成果圖影本一份、地籍圖謄本影本一份、台中縣政府工務局雜項建照執照影
    本一份、建照執照申請書影本一份、台中縣政府工務局使用執照影本一份等物為
    證。經查：原告所有坐落台中縣大甲鎮○○段一七四地號之系爭土地，原供通行
    使用之唯一小巷道，已經訴外人楊啟注封閉，且該巷道僅得供行人通行，車輛無
    法出入使用，緊鄰被告社區部分土地亦為被告社區圍牆阻隔，無法通行，系爭土
    地目前四周均為建築物所圍繞，並無可供出入之巷道，此有土地登記謄本影本二
    份、空照圖一份、照片二張等物為證，並經本院勘驗屬實，並製有勘驗筆錄在卷
    可稽，則原告主張其所有之系爭土地係屬與公路無適宜聯絡之袋地，應堪置信；
    至於被告抗辯原告原有通行之巷道者，經本院現場履勘結果，原有通行巷道，僅
    足供行人通行，車輛無法通行使用，對外聯絡並不適宜，是以，原告自得對周圍
    土地所有人主張袋地通行權，被告所辯，要屬無據。
三、次按有通行權人應於通行必要之範圍內，擇其周圍地損害最少之處所及方法為之
    ，民法第七百八十七條第二項定有明文。原告主張通行被告所有之社區巷道係屬
    損害最少之處所及方法等情，被告則否認上情，辯稱：原告有其他通行道路，且
    通行至被告社區圍牆間仍須經過一七七地號土地等語。經查：原告所有之系爭土
    地目前四周均為建築物圍繞，無可供出入之巷道，業如前述，原有通行之巷道，
    亦經建築房屋，僅餘狹小空隙，供行人經過，而緊鄰被告所有土地即如附圖紅色
    標示部分，係屬被告社區巷道，經被告建築圍牆隔絕，此有原告提出之空照圖一
    份為證，復經本院勘勘驗屬實，並有勘驗筆錄、現場照片在卷可稽，本院斟酌原
    告所有之系爭土地現狀，認以拆除鄰近原告所有之系爭土地如附圖紅色標示部分
    處之圍牆，通行被告社區如附圖綠色標示部分之私設巷道，接通公路之方式，係
    屬損害最小之通行處所及便宜方式。是以，原告主張，洵屬合理，被告所辯，尚
    難採信。
四、從而，原告依民法第七百八十七條第一項之袋地通行權，請求被告應容忍原告將
    台中縣大甲鎮○○段一六八地號土地上緊鄰台中縣大甲鎮○○段一七四地號土地
    部分之圍牆（即如附圖紅色標示部分）拆除，並通行於台中縣大甲鎮○○段一六
    八地號土地之現有社區○設巷道（即如附圖綠色標示部分），為有理由，應予准
    許。
五、本件事證已臻明確，兩造其餘之攻擊防禦方法，與本院心證之形成及判決結果不
    生影響，爰不一一論述，併此敘明。
六、據上論結，本件原告之訴為有理由，依民事訴訟法第三百八十五條第一項前段、
    第七十八條、第八十五條第一項前段，判決如主文。
中      華      民      國    九十      年      一      月     十九     日
                              臺灣臺中地方法院民事第一庭
~B法      官  巫淑芳
右為正本係照原本作成
如對本判決上訴，須於判決送達後廿日內向本院提出上訴狀
中      華      民      國    九十      年      一      月     十一     日
~B法院書記官  田秀珍


司法院資訊處製作；財團法人民間司法改革基金會備份。
